【裁判字號】    92,台上,2265
【裁判日期】    920424
【裁判案由】    常業重利
【裁判全文】
最高法院刑事判決                              九十二年度台上字第二二六五號
    上  訴  人 甲○○
右上訴人因常業重利案件，不服台灣高等法院台中分院中華民國八十九年十一月十五
日第二審判決（八十八年度上訴字第二四九七號，起訴案號：台灣台中地方法院檢察
署八十七年度偵字第二五三七一號、八十八年度偵字第二○三六號），提起上訴，本
院判決如左：
    主  文
原判決關於甲○○部分撤銷，發回台灣高等法院台中分院。
    理  由
本件原判決撤銷第一審關於上訴人甲○○部分之判決，改判依牽連犯關係從一重論處
上訴人共同常業重利罪刑，固非無見。惟查：(一)、原判決理由說明「借款利息係指借
款人使用他人金錢之代價，應係以借款人之支出為準，不能依貸與人扣除成本、稅捐
或手續費用等之淨利加以計算」云云（原判決第九頁第十二、十三行）。依原判決之
上開論述，上訴人與共犯李維民取得之利息為何？是否為與原本顯不相當之重利？即
應以借款人「實際支出之金額」與「使用本金之期限」對照而觀，以計算借款人支付
利息之高低，乃原審未查明借款人「使用本金之期限」，亦即刷卡借款之人實際付款
之日期，率以銀行撥款日為計算利息之基準。然於事實欄內卻又記載「上訴人及李維
民與借款人約定先行預扣百分之十至十二不等之利息，即借款一萬元（新台幣，下同
），每六日利息一千元至一千二百元（平均約六日內發卡銀行即撥款予李維民），月
息高達百分之五十至百分之六十」等情（原判決第三頁倒數第一行至第四頁第二行）
，致事實與理由已有矛盾。(二)、上訴人始終否認有本件常業重利犯行，一再辯稱僅將
刷卡機借與李維民使用，而自每刷卡消費一萬元中抽取一百元，供為繳交營利事業所
得稅，並未與李維民共同經營地下錢莊，亦不知李維民以「假消費，真借款」方式使
用刷卡機云云。原判決則以「李維民自承一般刷卡消費所應扣除之營業稅為百分之五
等情，被告（上訴人）甲○○在向陳文賢借得營利事業登記證後，豈會在自己仍須支
付百分之五之營業稅，卻僅向李維民收取百分之一代價之情況下，即輕易將所申請之
刷卡機交予李維民使用？」，復以「被告甲○○辯稱向李維民收取百分之一代價（即
每刷一萬元收取一百元），係為支付營業稅云云，顯與常理不符」，因認上訴人之辯
解不足採信（原判決第七頁倒數第一行至第八頁第五行）。惟上訴人既不可能在「自
己須支付百分之五之營業稅，僅向李維民收取百分之一代價下，輕易將所申請之刷卡
機交予李維民使用」，何以又不惜擔負重利罪責，竟在同一條件下，將刷卡機交由李
維民以「假消費，真刷卡」之方式貸款，使李維民因而獲取重利，原因何在？實情為
何？與上訴人之利益難謂無重大關係，原審未詳予查明，遽行判決，亦嫌速斷。(三)、
商業會計法第七十一條第一款之罪，其處罰對象為商業負責人、主辦及經辦會計或依
法受託代他人處理會計事務之人員。原判決既認定上訴人並非皇品電器行負責人，亦
未認定上訴人為該電器行主辦或經辦，或依法受託代該行處理會計事務之人員，自非
該條款處罰之對象，則其如何成立該條款之罪之共同正犯，原判決未進一步說明，亦
嫌理由不備。上訴意旨指摘原判決違法，非無理由，關於上訴人部分，應認有發回更
審之原因。上訴人牽連犯行使業務登載不實文書罪，及原判決說明不另為無罪諭知部
分，基於審判不可分之原則，併予發回。
據上論結，應依刑事訴訟法第三百九十七條、第四百零一條，判決如主文。
中      華      民      國    九十二    年      四      月    二十四    日
                              最高法院刑事第十二庭
                                  審判長法官  張  淳  淙
                                        法官  謝  俊  雄
                                        法官  蘇  振  堂
                                        法官  張  春  福
                                        法官  呂  丹  玉
      右正本證明與原本無異
                                              書  記  官
中      華      民      國    九十二    年      五      月      二      日


司法院資訊處製作；財團法人民間司法改革基金會備份。
